【裁判字號】    99,非抗,43
【裁判日期】    990331
【裁判案由】    票款執行
【裁判全文】
臺灣高等法院民事裁定                  99年度非抗字第43號
再抗  告人    興松有限公司
兼法定代理人  乙○○
共同代理人    潘正芬律師
相  對  人    華開租賃股份有限公司
法定代理人    甲○○
上列當事人間票款執行事件，再抗告人對於中華民國98年10月30
日臺灣臺北地方法院98年度審抗字第276號裁定，再提起抗告，
本院裁定如下：
    主  文
原裁定廢棄。
    理  由
一按非訟事件法第45條第3 項規定，對於抗告法院之裁定再為抗
  告，僅得以其適用法規顯有錯誤為理由。
二本件相對人主張：茂豐租賃股份有限公司（下稱茂豐公司，原
  名稱：太設企業股份有限公司）原執有再抗告人共同於民國（
  下同）84年4月21 日簽發之面額新台幣（以下同）43,932,000
  元，未載到期日，並免除作成拒絕證書之本票一紙（以下稱系
  爭本票），於86年1月31 日提示，未獲付款，嗣伊依企業併購
  法，收購茂豐公司營業設備及財產，於94年12月27日公告債權
  讓與通知，並以95年4月1日為基準日，而受讓系爭本票權利，
  依票據法第123條規定，於98年8月14日向原法院聲請裁定許可
  強制執行等語，並提出系爭本票、經濟部92年11月17日經授商
  字第09201313830號函、茂豐公司變更登記表、經濟部95年6月
  9日經授商字第09501108610號函、相對人變更登記表、公告為
  證（見聲請事件卷宗）。原法院以98年度司票字第17587 號裁
  定許可，再抗告人收受裁定後，向原法院提起抗告，主張抗告
  理由略以：縱令茂豐公司於86年1月31 日提示系爭本票，但其
  未於三年內行使票據權利，其票款給付請求權已罹於票據法第
  22條第1 項後段所定時效，相對人不得聲請裁定許可本票強制
  執行等語，相對人則抗辯：伊就系爭本票之票款給付請求權是
  否罹於時效，屬實體爭執事項，應由再抗告人起訴解決之；縱
  令票款給付請求權罹於時效，惟再抗告人於96年7月9日承認此
  債務，屬默示拋棄時效利益云云，原法院以98年度審抗字第27
  6 號裁定駁回抗告，其論據略以：相對人之票款給付請求權即
  使罹於消滅時效，但僅再抗告人得拒絕給付，該票據債權仍存
  在，且本票之票款給付請求權是否罹於時效，屬實體爭執，於
  非訟程序不得審究云云。
三按票據法第22條第1 項規定，見票即付之本票，自發票日起算
  ，三年間不行使，因時效而消滅。而依民法第144條第1項規定
  ，本票發票人於執票人之票款請求權時效完成後，得拒絕給付
  。次按票據法第123 條規定，執票人向本票發票人行使追索權
  時，得聲請法院裁定後強制執行，是本票執票人依此規定提出
  聲請，性質上為行使其對發票人之票款給付請求權，如發票人
  為時效完成之抗辯，經法院調查後採信之，當足以妨礙執票人
  行使該請求權，而應認執票人聲請法院裁定准予本票為強制執
  行，為無理由。原法院遽以相對人之票款給付請求權即使罹於
  消滅時效，但再抗告人僅得抗辯拒絕履行，尚非妨礙相對人向
  法院聲請強制執行之事由云云，為駁回抗告之論據之一，其適
  用法規顯有錯誤。
四按最高法院57年台抗字第76號判例闡示：「本票執票人，依票
  據法第123 條規定，聲請法院裁定許可對發票人強制執行，係
  屬非訟事件，此項聲請之裁定，及抗告法院之裁定，僅依非訟
  事件程序，以審查強制執行許可與否，並無確定實體上法律關
  係存否之效力，如發票人就票據債務之存否有爭執時，應由發
  票人提起確認之訴，以資解決。」，再參照其理由論述「如發
  票人就票據關係有爭執時，除從票據外觀即得解決外，仍應由
  發票人提起確認之訴，以資解決」，應解為在本票執票人持本
  票聲請法院裁定後強制執行之非訟程序中，發票人抗辯票款請
  求權時效已完成之情形，如從本票外觀即足以認定有此事實存
  在，且發票人無爭執者，法院仍應就此時效抗辯有無理由加以
  審查，庶合於非訟事件之形式審查原則。查系爭本票未載到期
  日，屬見票即付本票，其發票日為84年4月21 日，但相對人於
  98年8月14 日始聲請裁定許可強制執行，自本票外觀即足以認
  為相對人之請求權行使已逾三年消滅時效。再抗告人向原法院
  提起抗告，為時效完成之抗辯，相對人就此抗辯，並未主張有
  中斷時效之事由，而係主張再抗告人曾於96年7月9日承認此票
  款債務，屬默示拋棄時效利益云云，並提出再抗告人出具之請
  求書為證（見審抗卷第19、20頁），惟再抗告人否認該請求書
  與系爭本票債權有關，經本院形式審查該請求書之內容，再抗
  告人係表示願自行出售土地，用以清償相對人在台灣高雄地方
  法院96年度執字第25386 號強制執行事件所主張之執行債權，
  尚無從據以認定再抗告人有表示願清償系爭本票票款，而承認
  此票款債務之意思。綜上，自系爭本票外觀足以認為相對人之
  請求權行使已逾三年消滅時效，而相對人就其主張再抗告人拋
  棄時效利益之事實，所提出之請求書，經形式審查結果，亦無
  從認為有此一事實存在，原法院自應審酌再抗告人所為時效完
  成之抗辯理由，據以認定相對人聲請法院就系爭本票裁定准予
  強制執行，是否具備形式要件。原法院未見及此，遽以相對人
  之時效抗辯屬於實體爭執，於非訟程序不得審究為由，駁回再
  抗告人之抗告，其適用法規亦顯有錯誤。
五綜上所述，原裁定適用法規顯有錯誤，再抗告人指摘原裁定不
  當，求予廢棄，為有理由。
六據上論結，本件再抗告為有理由，爰裁定如主文。
中    華    民    國    99    年    3     月    31    日
                    民事第四庭
                        審判長法  官  張劍男
                              法  官  彭昭芬
                              法  官  翁昭蓉
正本係照原本作成。
不得抗告。
中    華    民    國    99    年    4     月    1     日
                              書記官  張淑芬

司法院資訊處製作；財團法人民間司法改革基金會備份。
